【裁判字號】    98,再微,2
【裁判日期】    980923
【裁判案由】    清償債務
【裁判全文】
臺灣士林地方法院民事判決               98年度再微字第2號
再審  原告  丙○○
再審  被告  臺灣新光商業銀行股份有限公司
法定代理人  乙○○
再審  被告  新光行銷股份有限公司
法定代理人  甲○○
上列當事人間清償債務事件，再審原告對於中華民國98年3 月31
日本院97年度小上字第59號確定判決提起再審之訴，本院判決如
下：
    主  文
再審之訴駁回。
再審訴訟費用新臺幣壹仟伍佰元由再審原告負擔。
    理  由
一、本件再審意旨略以：原確定判決認「本件縱認被上訴人（即
    再審原告）得執其與巔峰電信股份有限公司（下稱巔峰公司
    ）間抗辯事由對抗貸款銀行（即再審被告），承前述，被上
    訴人既未合法終止其與巔峰公司間契約關係，亦未證明其因
    巔峰公司停止服務之損害若干，並足折抵本件上訴人所請求
    貸款餘額，被上訴人拒絕付款之抗辯，自無可採」，惟倘訴
    外人巔峰公司未繼續提供服務，再審原告除終止契約外，尚
    得主張同時履行抗辯權，拒絕自己之給付，故原確定判決業
    已違反民法第264 條之規定。又再審被告本於消費借貸法律
    關係請求再審原告清償債務，雖提出申請表（下稱系爭申請
    表）為證，惟系爭申請表係再審原告與巔峰公司所簽訂，再
    審被告並未蓋章，非契約當事人，再審被告自不得本於系爭
    申請表請求再審被告付款，原確定判決有違反民法第153 條
    、第474 條之規定。縱認再審原告簽訂系爭申請表，係約定
    以0 利率為分期條件，向再審被告申請融資貸款，然再審被
    告與巔峰公司間之分期付款業務合作契約書第1 條、第3 條
    約定已足徵巔峰公司與再審被告係透過彼此之合作依存關係
    共同獲取利益，於經濟上具有一體性，且再審被告就巔峰公
    司目前已停止營業乙情，亦不爭執，是依誠信原則，再審原
    告自得執與巔峰公司間之對抗事由對抗再審被告，拒絕給付
    後續之分期款。故系爭申請表約定事項第6 條所定再審原告
    同意不得以與巔峰公司間之法律關係存在與否或其他任何事
    由對抗再審被告之約定，亦應認與再審原告、巔峰公司間之
    電信服務契約互有履行及效力上之牽連關係，則再審被告上
    開事先印製，擬與不特定多數消費者訂立同類契約之用，置
    消費者地位於更不利之立場，且顯失公平之契約條款，自屬
    違反消費者保護法第12條之規定而無效。茲以原確定判決違
    反民事訴訟法第496 條第1 項第1 款規定為由，依法提起再
    審之訴云云。
二、按再審之訴顯無再審理由者，法院得不經言詞辯論，逕以判
    決駁回，民事訴訟法第502 條第2 項定有明文。而所謂顯無
    再審理由，係指針對再審原告所主張之再審原因，無須另經
    調查辯論，即可判定其不足以動搖原確定判決所為判斷結果
    而言。次按民事訴訟法第496 條第1 項第1 款所謂適用法規
    顯有錯誤，係指確定判決所適用之法規，顯然不合法律或與
    現尚有效之解釋或最高法院現尚有效之判例顯然違反者而言
    ，並應以確定判決所認定之事實為基礎，以判斷其適用法規
    是否顯有錯誤。又確定判決消極的不適用法規，依司法院大
    法官釋字第177 號解釋，以顯然影響裁判者，始得據為再審
    理由。另解釋意思表示原屬事實審法院之職權，原確定判決
    不過就事實審法院所確定之事實為法律上之判斷，事實審法
    院解釋意思表示，縱有不當，亦不生適用法規顯有錯誤問題
    ，有最高法院64年臺再字第140 號判例可參。經查：
(一)、經本院審閱卷附原確定判決，均無再審原告所稱之「本件縱
    認被上訴人得執其與巔峰公司間抗辯事由對抗貸款銀行，承
    前述，被上訴人既未合法終止其與巔峰公司間契約關係，亦
    未證明其因巔峰公司停止服務之損害若干，並足折抵本件上
    訴人所請求貸款餘額，被上訴人拒絕付款之抗辯，自無可採
    」等文字，故再審原告主張原確定判決適用民法第264 條同
    時履行抗辯權之規定，顯有違背法令之情事，即無足採。
(二)、再審原告復主張系爭申請表係再審原告與巔峰公司所簽訂，
    再審被告並未蓋章，非契約當事人，再審被告自不得本於系
    爭申請表請求再審原告付款，原確定判決有違反民法第153
    條、第474 條之規定云云。惟原確定判決係以「系爭申請表
    約定事項載明：『申請人及特約商（即巔峰公司）同意由新
    光行銷依分期付款買賣契約書及應收帳款受讓契約書等相關
    約定，受讓特約商請求申請人支付分期付款之權利，及依各
    該契約約定所得享有之其他一切權利及利益，或委由新光行
    銷代申請人向新光銀行申請消費性商品貸款，用以支付向特
    約商購買消費性商品之分期付款總價款』、『申請人同意授
    權新光行銷及新光銀行，得於特約商備齊各項撥款文件並經
    審核無誤後，由新光銀行逕行將准貸款項撥付新光行銷指定
    之帳戶內，再由新光行銷轉入特約商指定之帳戶內，絕無異
    議。倘因此發生損失或事故，均願自負全責，概與新光銀行
    及新光行銷無涉，且本項撥款委任非經新光銀行之同意，不
    得持任何理由撤銷』，堪信再審原告確為購買巔峰公司之電
    信產品，委由新光行銷代再審原告向再審被告新光銀行借款
    ，認本院97年度士小字第1802號判決並無違背民法第153 條
    、第474 條之規定。」。經核原確定判決上開所為之法律適
    用，於法並無不合，自無適用法規錯誤之可言。
(三)、再審原告另主張巔峰公司與再審被告係透過彼此之合作依存
    關係共同獲取利益，於經濟上具有一體性，依誠信原則，其
    自得執與巔峰公司間之對抗事由對抗再審被告，則再審被告
    ，事先印製擬與不特定多數申請分期付款之消費者訂立同類
    契約之用之契約條款，將辦理授信之消費者地位置於較未被
    分離之狀態更為不利之立場，自有違誠信原則，且對消費者
    顯失公平，係屬違反消費者保護法第12條之規定云云。按定
    型化契約並非僅為企業經營者單方面利益考量而採行之制度
    ，且其本質仍屬契約，故除於締約地位、資訊不對等而有違
    誠信原則、對消費者顯失公平之情況外，仍應回歸私法自治
    、契約自由原則，對契約之效力予以尊重，公權力不宜過度
    介入。再者，本件係再審原告向訴外人巔峰公司購買電信服
    務，並委由再審被告新光行銷向再審被告新光銀行申請消費
    貸款，直接支付予訴外人巔峰公司作為購買電信服務之對價
    ，是依前所述，購買電信服務之契約僅存在於再審原告與訴
    外人巔峰公司間，而消費借貸之法律關係則存在於再審原告
    與再審被告新光銀行間，依債權相對性之原則，僅契約之當
    事人，方受契約之拘束，是再審原告自不得以其與巔峰公司
    間之契約關係，對抗非契約當事人之再審被告新光銀行。故
    前開定型化契約條款，依債權相對性原則，約定「再審原告
    同意不得以與巔峰公司間之法律關係存在與否或其他任何事
    由對抗再審被告」，並無不當使消費者處於更不利之地位，
    而有違反誠信原則，顯失公平之情事。職是，原確定判決自
    無違反消費者保護法第12條之規定。
(四)、綜上所述，原確定判決適用法律，並無違背法律，或與判例
    、解釋等顯然違背之情，應無適用法規錯誤之情事。
三、從而，再審原告主張原確定判決有民事訴訟法第496 條第1
    項第1 款規定之再審事由，提本件再審之訴，求予廢棄原確
    定判決，顯無理由，爰依民事訴訟法第502 條第2 項之規定
    ，不經言詞辯論，逕予判決駁回。
中    華    民    國    98    年    9     月    23    日
                  民事第二庭  審判長法  官  方彬彬
                                    法  官  絲鈺雲
                                    法  官  劉逸成
以上正本證明與原本無異。
本件判決不得上訴。
中    華    民    國    98    年    9     月    28    日
                                    書記官  李宜蓁


司法院資訊處製作；財團法人民間司法改革基金會備份。
